行　政　法　院　判　決　　　　　　　　　　　　　八十八年度判字第二三○七號
　　原　　　告　得力實業股份有限公司
　　代　表　人　甲○○
　　被　　　告　財政部臺灣省南區國稅局
右當事人間因營利事業所得稅事件，原告不服行政院中華民國八十七年一月二十三日
台八十七訴字第○四○○○號再訴願決定，提起行政訴訟。本院判決如左︰
　　主  文
原告之訴駁回。
　　事  實
緣原告八十三年度營利事業所得稅結算申報，列報利息支出新臺幣（下同）七二、二
五二、三一一元。被告初查，以其於民國七十九年至八十三年間購入臺南縣新市鄉○
○段四八—五等地號農地共十七筆，未辦竣過戶手續，乃按其取得農地成本設算利息
七、八一八、七四九元，列為資本支出，自利息支出項下剔除，核定當年度利息支出
為六四、四三三、五六二元，原告不服，申經復查結果，未獲變更，一再訴願決定，
遞予駁回，遂提起行政訴訟。茲摘敘兩造訴辯意旨於次：
原告起訴意旨及補充理由略謂︰按財政部臺北市國稅局（下稱北市國稅局）（七四）
財北國稅審壹字第一三八六九號函謂：「資產之成本應包括使資產達到可用（或可出
售）狀態及地點前一切必要而合理之支出，如該項資產需經一段時間，以實施必要之
購置或建造工作，使其達到可用狀態及地點時，則此段時間內為該資產所支出款項而
負擔之利息，乃為取得該資產成本之一部分．．．。利息資本化之目的為：(1)使資產
之取得成本更能反映企業投資於該資產之總成本；(2)使取得資產之有關成本得在將來
該資產提供效益之期間分攤，以達收入與費用相配合之原則。」「營利事業若因故無
法取得應計息資本化資產之所有權經查屬實者，應自該項資產實際使用之日起停止利
息資本化。」上述規定符合財務會計準則第三號公報，利息資本化之精神，應資本化
金額係資產達可使用狀態前之一切必要而合理之支出。蓋資產既已實際供營業使用並
產生效益，則代表該資產必已達可用狀態，應立即停止利息資本化（已不符合利息資
本化之要件），非關其是否已辦妥移轉登記。原告取得系爭農地經濟使用權，可任意
支配使用並產生效益，與以自己名義登記並無差別。且利息資本化為所得稅法規定，
不應與土地法混為一談，若僅因恪於法令規定無法取得所有權即繼續將其利息資本化
，顯有悖租稅公平原則。況系爭農地，原告已作為堆放貨物及停車場等使用，其所產
生之效益（成本之減項），業已反映在當期營業結果，基於收入、成本配合原則，土
地成本應負擔之利息自應列為當期成本，否則一方面承認該土地產生之效益，另方面
復將相關利息予以資本化，顯失公平。原告雖購入農地，主要目的即在供營業上使用
，非作為農業用途，故已自行依土地稅法第五十五條之二規定繳納原免徵土地增值稅
二倍之罰鍰，除地目仍為農地外，實則與一般土地並無二致，故是否應將負擔利息資
本化，亦應與一般規定相同，以符合公平課稅原則。營利事業所得稅查核準則（下稱
查核準則）第九十七條第九款前段規定及財政部七十二年十一月二十九日台財稅第三
八四六一號函釋，一再提及「經辦妥過戶手續後之借款利息，可作費用列支。」將「
辦妥過戶手續」、「所有權」及「使用權」等混為一談。該函釋對於何以依查核準則
規定處理之理由，隻字未提。若以現今實際狀況而言，除法令修改或地目變更外，該
農地無過戶可能，其利息勢將持續資本化直至農地出售。長此以往，不惟土地成本無
以為定，甚且會產生資本化利息超過土地成本之異常情形。被告對此影響納稅義務人
權益至鉅，且迭生爭議之行政命令，非但未予檢討改善，竟連一合理之解釋亦無法提
出，罔顧人民權利，莫此為甚。財政部有鑒於法令之瑕疵，於八十七年三月三十一日
以台財稅第八七一九三七四一九號函發布修正第九十七條第九款為：「購買土地之借
款利息，應列為資本支出，經辦妥過戶手續或交付使用後之借款利息，可作費用列支
。」系爭土地已交付原告使用，應可以費用列支。且所得稅法第三十條第一款規定：
「借貸款項之利息，其應在本營業年度負擔者，准予減除。」原告八十三年度相關之
利息支出，不具未來經濟價值而應列入當期費用，被告不論原委，概以原告尚未取得
所有權為由，計算應負擔利息，並將其轉列資本支出，非僅與會計原理不符，更違背
上開所得稅法規定本旨，與憲法第十九條之租稅法律主義有所牴觸。另查，原告之財
務狀況，其資金來源，包括自有資金（股東權益）、金融機構借款、應付帳款及票據
等。其中應負擔利息之金融機構借款佔總資金來源約百分之四十一，顯示有百分之五
十九不用負擔利息。若按原告八十三年度購買農地之運用資金積數為九七、七三四、
三七六元，借款平均利率為百分之八，則全年應負擔之利息約為三百萬元，與被告核
計之約八百萬元相差甚遠，原告八十三年財務狀況可詳資產負債表。被告直接將購買
農地之支出積數按平均借貸利率計算應負擔利息，係假設原告購買農地之資金全係向
金融機構借款，未考慮資金之用途，未依其自有資金與應負擔之金融機關借款予以分
擔，此假設與實際情形完全不合。若被告假設成立，則原告平均資產共計二、○五三
、九九五、二六四元按百分之八計息，全年應有利息支出一六四、三一九、六二一元
，與實際利息負擔七三、六五五、一二一元相差千里，足見被告計算方式明顯錯誤。
如依被告之觀念推論，農地之支出共計一四二、八三○、八○三元，遠低於資本淨值
九七四、二七八、九七一元，充分顯示農地支出皆係自有資金支應，無需借款。原告
八十三年向金融機構借款較八十二年減少三四、四○七、一六七元，顯示增購農地並
無相對舉債，從營運活動產生之現金流入，已足夠支應投資活動及理財活動支出，尚
有增加現金一三、五二○、四三三元，故被告假設農地之支出係借款而來，顯有錯誤
。被告核定取得農地加權平均支出九七、七三四、三七六元，僅佔原告資產總平均支
出二、○五三、九九五、二六四元之四．七六，而核定應負擔利息七、八一八、七
四九元，卻佔全年利息支出總額七三、六五五、一二一元之一○．六二，原告無購
地專案借款，此為被告已查知，則任何支出均應負擔相同之利息，何以計算結果卻顯
示購買農地負擔比其他資產高於二倍之利息，被告之計算方式顯然錯誤。綜上所述，
原處分及一再訴願決定違背租稅公平，且有明顯錯誤，均請判決等語。
被告答辯意旨略謂︰按「購買土地之借款利息，應列為資本支出，經辦妥過戶手續後
之借款利息，可作費用列支。」為查核準則第九十七條第九款前段所明定。又「公司
購置之土地，因被編列為農業用地，限於法令規定，無法辦妥過戶手續前之借款利息
，仍應依營利事業所得稅結算申報查核準則第九十七條第九款之規定，列為資本支出
，不得列為當年度費用。」亦經財政部七十二年十一月二十九日台財稅第三八四六一
號函釋有案。本件原告八十三年度營利事業所得稅結算申報，關於利息支出部分，申
報七二、二五二、三一一元。被告查核結果，以原告七十九年至八十三年間購入坐落
臺南縣新市鄉○○段四八—五等地號農地十七筆，價款一四二、八三○、八○三元（
七十九年七、二六七、六九九元；八十年六四、二五○、五○四元；八十二年八、三
○○、○○○元及八十三年六三、○一二、六○○元），係向農民楊朝祥等人承購，
並過戶於具有農民身分之林富美等四人名下，至八十三年底尚未移轉登記予原告。乃
按未辦妥過戶前之購地款及年平均借款利率八設算利息支出七、八一八、七四九元
（八十二年十二月三十一日以前取得79,818,203×8%，加八十三年八月三十一日取得
48,500,200×8%×4/12，加八十三年十一月十七日取得 14,512,400×8%×44/365＝
7,818,749 ），予以轉列資本支出，並自利息支出項下減除，核定本期利息支出為六
四、四三三、五六二元，揆諸首揭規定，應無不合。次查土地所有權之取得，以登記
為要件。系爭土地迄未辦理所有權移轉登記，為原告所不爭，依前開財政部函釋意旨
，過戶前之借款利息，仍不得列為當年費用。原告謂其已取得農地經濟使用權，可任
意支配使用並產生效益，與自己名義登記並無差別云云，為不可採。再查，原告係以
從事泡泡布、混紡布、提花布、格子布、伸縮布、化學纖維布、聚脂棉布、綢緞布等
各種紡織品之印染、整理加工製造及買賣為主要業務之營利事業。八十三年底資產負
債表列有銀行借款一二○、四二一、一○九元，應付商業本票一四八、八九一、一九
七元，長期借款五三○、○九六、二三六元及長期借款一年內到期部分七一、四五六
、二三三元，共計八七○、八六四、七七五元。當年度營利事業所得稅結算申報利息
支出七二、二五二、三一一元，其購置系爭農地一四二、八三○、八○三元，不惟原
告設置之帳證無法證明其資金來源非出於借入款，且借入款原告未指明專款用途，顯
係資金整體調度無法明確劃分。另就其申報之資產負債表加以分析，其因經營製造業
而購置之固定資產（不含系爭農地及累計折舊）一、五七二、二四九、一二○元及存
貨三八七、八九八、六○三元，合計一、九六○、一四七、七二三元，同年度資本淨
值僅九七四、二七八、九七一元。充分顯示自有資金不足應付固定資產及存貨兩項必
要支出，足證系爭購置農地之資金，係來自借入款，否則無以支應。被告乃就原告八
十三年度原申報利息支出七二、二五二、三一一元，其中七、八一八、七四九三元係
利用借入款購置農地之利息，由申報之利息支出項下，予以減除，核定本期得列為利
息支出之金額為六四、四三三、五六二元，應無不合。原告之訴顯無理由，請予駁回
等語。
    理  由
按「購買土地之借款利息，應列為資本支出，經辦妥過戶手續後之借款利息，可作費
用列支。」為行為時查核準則第九十七條第九款前段所明定。本件原告八十三年度營
利事業所得稅結算申報，列報利息支出七二、二五二、三一一元。被告初查，以原告
於七十九年至八十三年間購入首開農地共十七筆，總價款一四二、八三○、八○三元
，係向農民楊朝祥等人承購，並過戶於具有農民身分之林富美等四人名下，至八十三
年底尚未移轉登記予原告。乃設算利息支出七、八一八、七四九元，轉列資本支出，
自利息支出項下減除，核定利息支出為六四、四三三、五六二元。原告以其購置農地
既已移轉所有權於其委託之自耕農，並已供營業上使用收益，不應以其尚未取得所有
權為由，計算應負擔之利息支出。且原查轉列資本支出之利息支出，係按八十三年度
農地加權平均支出九七、七三四、三七六元為積數，乘以當年度平均借款利率百分之
八計。惟其向金融機構借入款項負擔利息中包括購料貸款及外銷押匯息，係屬可直接
歸屬者外，其餘借款用途，雖無法直接歸屬，除購買土地外，尚包括營業週轉、購料
、購置固定資產等，原查未將可直接歸屬之利息支出於計算時減除，復未將除購入農
地以外之其他支出列入積數分攤應負擔之利息支出，有失公允云云。申請復查結果，
以原告本期營利事業所得稅結算申報所附資產負債表，八十三年底列短期借款二六九
、三一二、三○六元：銀行借款一二○、四二一、一○九元，應付商業本票一四八、
八九一、一九七元；長期借款五三○、○九六、二三六元及長期借款一年內到期部分
七一、四五六、二三三元。除少部分借款原告稱係購料貸款、外銷押匯外，其餘借款
均非專款專用，且原告亦未就上述借款用途舉證其非用以購買土地，原告按購買農地
貸款設算利息支出七、八一八、七四九元，並無不合。至原告稱其所購農地已移轉所
有權於所委託之自耕農，並已供營業上使用收益，應資本化時機為可供使用狀態前一
節，以土地為不動產，其所有權以登記為要件，系爭農地未辦妥過戶手續，為原告所
不爭，仍應予利息資本化，乃未准變更。原告不服，循序提起行政訴訟，主張如事實
欄所載。經查系爭農地至八十三年底止，均尚未辦妥過戶予原告之手續，為原告所不
爭，依首揭規定，取得系爭農地之借款利息，仍應列為資本支出，不得列為當期費用
。購買土地依法須於辦理移轉登記（過戶）後，始取得所有權，營利事業購買土地，
在過戶前土地縱已交付使用，仍難稱該土地為其資產，是查核準則規定於過戶前之借
款利息，應作為資本列支，過戶後之利息，方得列為費用，與會計原理，並無違背，
亦無違背租稅公平可言。至所得稅法第三十條第一款規定：「借貸款項之利息，其應
在本營業年度負擔者，准予減除。」資本利息非支付當期應負擔者，自無該條之適用
。上開查核準則第九十七條第九款前段於八十七年三月三十一日經財政部修正為：「
購買土地之借款利息，應列為資本支出，經辦妥過戶手續或交付使用後之借款利息，
可作費用列支。」然依實體從舊原則，本件仍用應適用行為時規定。北市國稅局非所
得稅法之主管機關，其（七四）財北國稅審壹字第一三八六九號函謂：「營利事業若
因故無法取得應計息資本化資產之所有權經查屬實者，應自該項資產實際使用之日起
停止利息資本化。」與首揭查核準則規定未盡相符，且與主管機關財政部七十二年十
一月二十九日台財稅第三八四六一號函釋：「公司購置之土地，因被編列為農業用地
，限於法令規定，無法辦妥過戶手續前之借款利息，仍應依營利事業所得稅結算申報
查核準則第九十七條第九款之規定，列為資本支出，不得列為當年度費用。」（該函
釋於八十七年十一月一日始因查核準則第九十七條第九款前段修正放寬規定而自八十
七年版所得稅法令彙編刪除，不再援用。）有異，尚難予採用。原告係以從事泡泡布
、混紡布、提花布、格子布、伸縮布、化學纖維布、聚脂棉布、綢緞布等各種紡織品
之印染、整理加工製造及買賣為主要業務之營利事業。八十三年底資產負債表列有短
期借款一二○、四二一、一○九元，應付短期票券一四八、八九一、一九七元，長期
借款五三○、○九六、二三六元及長期借款一年內到期部分七一、四五六、二三三元
，共計八七○、八六四、七七五元。當年度營利事業所得稅結算申報利息支出七二、
二五二、三一一元，除其中五、一六○、九五三元係購料貸款利息及外銷押匯息外，
其餘六七、○九一、三五八元之利息借款均非專款專用，資金整體調度無法明確劃分
，其購置系爭農地一四二、八三○、八○三元，依其帳證無法證明其資金來源非出於
借入款。而就所申報之資產負債表分析，其因經營製造業而購置之固定資產（不含系
爭農地及累計折舊）一、五七二、二四九、一二○元及存貨三八七、八九八、六○三
元，合計一、九六○、一四七、七二三元，同年度資本淨值僅九七四、二七八、九七
一元。充分顯示自有資金不足應付固定資產及存貨兩項必要支出，足證系爭購置農地
之資金，係來自借入款，否則無以支應。亦即，如不購買農地，即可減少同額之借款
，故應全數負擔借款利息。其八十三年向金融機構借款較八十二年減少三四、四○七
、一六七元，並不足以證明增購農地未相對舉債。蓋系爭農地自七十九年起即購置，
大多數土地於八十二年底以前即已使用，八十二年度向金融機構借款較多，適足以反
映其以往年度支付系爭農地資金之不足，而八十三年底長、短期借款尚高達七二一、
九七三、五七八元，顯示自有資金仍有不足，被告認原告取得系爭農地係以借款支應
，並無不當。依原告申報資料，系爭農地於八十二年底前取得（使用）部分計七九、
八一八、二○三元，八十三年八月三十一日取得四八、五○○、二○○元，八十三年
十一月十七日取得一四、五一二、四○○元，八十三年八月三十一日及八十三年十一
月十七日取得部分，取得前之資本利息業自行申報資本化利息九一六、○二九元，由
其利息支出扣除，取得後則停止利息資本化，所支利息均列報費用。是八十二年底取
得部分，全年漏為利息資本化，八十三年八月三十一日及八十三年十一月十七日取得
部分自取得時起至八十三年底止，亦漏為利息資本化，被告依原告自陳之年平均利率
百分之八，設算短列之資本利息支出為七、八一八、七四九元（79,818,203×8%＋48
,500,200×8%×4/12＋14,512,400×8%×44/365），予以轉列資本支出，並自利息支
出項下減除，核定本期利息支出為六四、四三三、五六二元，洵無違誤，一再訴願決
定遞予維持，俱無不合，原告起訴意旨，非有理由，應予駁回。
據上論結，本件原告之訴為無理由，爰依行政訴訟法第二十六條後段，判決如主文。
中    華    民    國     八十八      年      六      月       十        日
                    行 政 法 院 第 一 庭
                                審 判 長 評  事      黃  綠  星
                                         評  事      林  茂  權
                                         評  事      高  秀  真
                                         評  事      藍  獻  林
                                         評  事      黃  璽  君
右  正  本  證  明  與  原  本  無  異
                                         法院書記官  邱  彰  德
中    華    民    國     八十八      年      六      月      十一       日
